【裁判字號】    99,上,515
【裁判日期】    991012
【裁判案由】    確認連帶保證債權不存在
【裁判全文】
臺灣高等法院民事判決                   99年度上字第515號
上  訴  人  渣打國際商業銀行股份有限公司
法定代理人  戊○○
訴訟代理人  丙○○
            己○○
被  上訴人  丁○○○
訴訟代理人  葉智幄律師
            劉佳強律師
上列當事人間請求確認連帶保證債權不存在事件，上訴人對於中
華民國99年3月25日臺灣板橋地方法院98年度訴字第1676號第一
審判決提起上訴，本院於民國99年9月28日言詞辯論終結，判決
如下：
    主  文
上訴駁回。
第二審訴訟費用由上訴人負擔。
    事實及理由
一、被上訴人起訴主張：
  (一)訴外人鼎夏實業股份有限公司（下簡稱鼎夏實業公司）於民
    國(下同)86年4月22日向上訴人借貸新台幣(下同)500萬元，
    並由訴外人甲○○、羅玉英及被上訴人三人就該債務負連帶
    保證之責。嗣訴外人鼎夏實業公司於同年8月8日被臺灣地區
    各縣市票據交換所公告為拒絕往來戶，依其與上訴人間借貸
    契約之約定條款，其各期之借款視為全部到期，尚積欠上訴
    人共計288萬5,769元。嗣上訴人於86年間主張被上訴人基於
    連帶保證人之地位，應就訴外人鼎夏實業公司之該筆債務負
    連帶清償之責，並持借據影本（包含與被上訴人間之連帶保
    證契約）向臺灣板橋地方法院(下簡稱板橋地院)聲請就被上
    訴人所有座落台北縣樹林鎮○○段539地號土地暨其上建物
    台北縣樹林鎮○○街135巷1弄15號房屋（下簡稱系爭不動產
    ）為假扣押，經板橋地院86年度裁全木字第2797號裁定准予
    假扣押，並經板橋地院86年度民執全木字第1875號執行程序
    將被上訴人所有之系爭不動產查封在案。迄至86年10月29日
    ，被上訴人委由其子陳彬智與同就訴外人鼎夏實業公司積欠
    上訴人288萬5,769元債務負有連帶保證責任之訴外人甲○○
    、羅玉英等人同赴上訴人當時之板橋分行，以期就渠等之上
    揭債務而對上訴人負有連帶保證債務之事宜洽談解決之方案
    。期間經由上訴人當時板橋分行經理陳秀雄及課長乙○○乃
    提出將上揭債務分為三份，而由訴外人甲○○、羅玉英及被
    上訴人之子陳彬智加以承擔之方式以為償還，又上訴人當時
    板橋分行經理陳秀雄及課長乙○○並向被上訴人之子陳彬智
    表明倘願接受此償還方案，即願撤銷對被上訴人所有系爭不
    動產之假扣押程序，並亦願意免除被上訴人就上揭債務所負
    之連帶保證責任。秉此，經被上訴人委由處理上開事宜之陳
    彬智遂乃應允而與上訴人達成協議，並以由被上訴人之子陳
    彬智於同日向上訴人貸款之方式代被上訴人償還上訴人100
    萬元。然被上訴人既於86年10月29日業已依其與上訴人達成
    之協議，透過由其子陳彬智向上訴人貸款之方式以償還上訴
    人100萬元；被上訴人之子陳彬智亦於93年9月20日即已還清
    其因代償而積欠上訴人之100萬元貸款，茲有借據及被上訴
    人之子陳彬智之存摺可稽證明。則依被上訴人與上訴人間之
    前開協議，至遲於93年9月20日被上訴人之子陳彬智還清上
    訴人其因代被上訴人清償之100萬元貸款本息之際，上訴人
    即應依約撤銷就被上訴人所有系爭不動產之假扣押程序，又
    其對被上訴人所為免除連帶保證債務之意思表示業因渠等條
    件之成就而發生效力，上訴人對於被上訴人之連帶保證債權
    亦因而消滅。然於上訴人對被上訴人之連帶保證債權已不復
    存在之前提下，上訴人迄今卻始終仍未依其當時之允諾撤銷
    就被上訴人所有系爭不動產之執行程序，致被上訴人仍無從
    行使其基於所有權人地位就系爭不動產所有之處分權，被上
    訴人遂提起本件訴訟。起訴請求確認上訴人對被上訴人2,88
    萬5,769元之連帶保證債權不存在之聲明。
  (二)上訴人所屬當時板橋分行經理陳秀雄及課長乙○○確有向經
    被上訴人委由處理連帶保證債務相關事宜之陳彬智為附條件
    免除上訴人所負連帶保證債務之意思表示債務免除之生效不
    以訂立書面為必要：
    1.上訴人現固以其未曾書立任何同意免除被上訴人連帶保證
      責任之文書為由，據以否認其曾有對被上訴人為附有由被
      上訴人之子陳彬智代予償還100萬元為條件而免除被上訴
      人所負連帶保證債務之意思表示。然依民法第343條之規
      定暨最高法院81年度台上字第2871號裁判揭示之意旨，是
      否足生免除債務之效力，誠非以簽訂書面之契約或文書為
      必要，毋寧應視上訴人或其所屬員工是否確曾對被上訴人
      或經其委託之陳彬智為前開附條件免除被上訴人連帶保證
      債務之意思表示乙節而定。是以，現縱未有上訴人所書立
      同意免除被上訴人連帶保證債務之書面或文書，惟上訴人
      仍不得執之逕謂並無對被上訴人或其子陳彬智為前揭附條
      件免除連帶保證債務意思表示之事實。
    2.上訴人現雖復提出其內部審查意見表影本，陳稱被上訴人
      之子陳彬智向上訴人以為申請貸款100萬元之理由乃係「
      購買傢俱、家電之需」，並非係為代被上訴人償還債務予
      上訴人始行申請上開貸款，從而上訴人與被上訴人間自未
      有達成以由被上訴人之子陳彬智向上訴人貸款之方式代被
      上訴人償還上訴人100萬元，上訴人則同意撤銷對於被上
      訴人所有系爭不動產之執行程序並免除被上訴人就訴外人
      鼎夏實業公司積欠債務所負連帶保證責任之協議等云云。
      姑毋論上開審查意見表早於原審程序中即經上訴人所加提
      出，並業經原審已為審酌，然上開審查意見表率皆係由上
      訴人所屬相關承辦人員所加填寫之內部文件，其所載「各
      級審查意見」一欄之相關內容，本非被上訴人之子陳彬智
      所自行填寫，亦未經被上訴人之子陳彬智簽名或蓋章以為
      確認，自未能作為係屬被上訴人之子之意思之佐證。衡諸
      系爭審查意見表之本質，無非即係上訴人所屬相關職員就
      被上訴人之子陳彬智申貸案審查過程之記載，其上所載之
      相關審查意見除攸關該申貸案之准駁與否外，並會留存而
      得作為日後稽核該申貸案上訴人內部審查程序有無瑕疵之
      依憑。是以，上訴人所屬相關承辦人員於填寫審查意見之
      際，當會慮及核貸與否及有無相關責任追究等情有所忌憚
      。據此，就本件而言，茍被上訴人所言係為屬實，其與上
      訴人當時板橋分行相關承辦人員確有達成由其子陳彬智向
      上訴人貸款100萬元代其償還之方式以免其本應負之連帶
      保證責任。然就上訴人之立場而言，由上訴人借貸予被上
      訴人之子陳彬智以助上訴人之債務人被上訴人對於上訴人
      以為債務之清償，對於上訴人並無立即受有清償之實質利
      益可言。是以，倘於系爭審查意見表載明被上訴人之子陳
      彬智申貸之真正理由，除該申貸案能否准許有所疑問外，
      上訴人所屬之相關承辦人員更有面臨責任追究之可能。上
      訴人所屬承辦人員實有於該審查意見表未就被上訴人之子
      陳彬智申貸理由以為真實記載之動機及理由，益得證系爭
      審查意見表所載之相關內容實不足否認被上訴人之子陳彬
      智申貸100萬元係代被上訴人償還予上訴人之事實。另觀
      諸系爭審查意見表「各級審查意見」一欄中乃載有「擬：
      二、陳君…，月薪近5萬，…」等語。然與被上訴人之子
      陳彬智勞工保險卡之記載互核，其迄至其申辦前揭貸款同
      月之86年10月1日起，始係以3萬4,800之薪資以為投保，
      並未有月薪近5萬之情。據此，顯見該由上訴人所屬職員
      自行填載之審查意見，其所載之內容與事實未盡相符而不
      足採信，自難據之即謂被上訴人之子陳彬智向上訴人申貸
      之100萬元非係代被上訴人償還予上訴人之用。此外，復
      觀被上訴人之子陳彬智於板橋地院98年12月22日庭期當庭
      所為之證述內容可知，既其偕同李素真等人前往上訴人板
      橋分行以就系爭債務加以協商、申辦100萬元貸款、開戶
      乃至沖銷被上訴人之債務，率皆係於同一日內加以完成；
      又於是日之前，其乃未曾就該等事宜與上訴人有所接觸。
      秉此，復觀諸其於上訴人設立帳戶存摺影本上所載辦理開
      戶、留存印鑑之日期均係為86年10月29日，何以被上訴人
      所提前開審查意見表上上訴人相關人員所填載之日期均係
      為86年10月28日，於被上訴人之子陳彬智就其所申辦100
      萬元貸款事宜以向上訴人所屬職員洽談前，上訴人所屬職
      員何以得先行填寫該審查意見表？是以，更足證上訴人所
      提上開審查意見表所載內容之真實性，殊值懷疑，上訴人
      執之即謂被上訴人之子陳彬智所為100萬元貸款之申辦非
      係代被上訴人償還債務予上訴人，實屬無據。
    3.上訴人當時板橋分行經理陳秀雄及課長乙○○確有向經被
      上訴人委託陳彬智為附有由被上訴人之子陳彬智代予償還
      100萬元之條件而免除被上訴人連帶保證債務意思表示之
      事實：另上訴人現亦主張其當時板橋分行經理陳秀雄並無
      向被上訴人之子陳彬智以為「於一定條件下同意免除被上
      訴人所負連帶保證債務」之意思表示，並謂證人陳彬智所
      述僅係「債務分擔」之方式等語，然觀諸證人陳彬智於板
      橋地院98年12月22日庭期當庭所為證述內容，當得認渠等
      業已表明「倘證人願代被上訴人承擔100萬元之債務，上
      訴人即願撤銷就被上訴人所有房地所為之假扣押，並免除
      被上訴人連帶保證責任之意」之附條件免除被上訴人連帶
      保證債務之意思表示。否則，渠等所陳稱「每個人各自去
      負擔各自的部分」及「被上訴人的責任就沒有了」等語之
      意復應如何加以解釋？再者，另就上訴人主張上訴人之板
      橋分行經理陳秀雄暨課長乙○○之對話僅係告知「債務分
      擔」之方式而論，於上訴人主張上開非係免除被上訴人連
      帶保證債務意思表示之前提下，則所謂之「債務分擔」意
      義為何？於連帶債務之下債務有無加以分擔之可能？又苟
      確如上訴人所述僅係「債務分擔」之方式而無礙被上訴人
      仍須負連帶保證債務之責，則被上訴人與甲○○、羅玉英
      等連帶保證人對上訴人所負之連帶保證債務於法律上誠未
      因而生有權義變動之情，則是時板橋分行經理陳秀雄暨課
      長乙○○又何以須出具相關文件以供甲○○、羅玉英及被
      上訴人之子陳彬智以為填寫、簽名？簡言之，即循上訴人
      之主張渠等間之法律上權利義務關係根本自始未有變動，
      則其為上開協商之結果為何？又被上訴人之子陳彬智及甲
      ○○、羅玉英所填載、簽名之文件復生何等之效力？從而
      ，上訴人之主張實有互予矛盾之處而不可採。綜上，依證
      人陳彬智之前揭證述，當得肯認上訴人是時板橋分行經理
      陳秀雄及課長乙○○確有向經被上訴人委託陳彬智為附有
      由被上訴人之子陳彬智代予償還100萬元之條件而免除被
      上訴人連帶保證債務意思表示之事實。
    4.上訴人當時板橋分行經理陳秀雄及課長乙○○對被上訴人
      所為附條件免除被上訴人連帶保證債務之意思表示對於上
      訴人亦生效力：上訴人所提「新竹商銀處理不良授信案件
      相關辦法」係於本件發生後始行制定；且本件亦與該辦法
      第3條第3項第8款規定之情形有所不符，而無該款規定之
      適用外，上訴人固復提出其內部「新竹商銀處理不良授信
      案件相關辦法」而謂據該辦法第3條第3項第8款之規定，
      上訴人之板橋分行經理陳秀雄並無於一定條件下同意免除
      被上訴人連帶保證債務之權限，進而主張其對被上訴人所
      為免除債務之意思表示對上訴人不生效力，然：上訴人所
      提「新竹區中小企業銀行各級主管人員授權辦法」乃係針
      對授信業務，核與陳彬智與上訴人之時任板橋分行經理陳
      秀雄協商所涉之債務清償或免除乙節無涉，於本件無適用
      。同上訴人所提之授權辦法僅係上訴人內部之規定，非屬
      被上訴人所得知悉，尚不得執之以為對抗被上訴人；況依
      表見代理之規定，該附條件免除被上訴人連帶保證債務之
      意思表示對於上訴人亦生效力。本人倘有表見事實而使第
      三人信他人有代理權之存在者，本人即應對第三人負代理
      人之責任，係為所謂之「表見代理」。上開授權辦法本非
      被上訴人所得以知悉。再者，就本件而言，與被上訴人之
      子陳彬智以為交涉、洽談者，乃係上訴人是時任板橋分行
      之經理陳秀雄及課長乙○○，從而，衡諸一般經驗及常情
      ，當足致使對於上揭上訴人內部辦法未有知悉之被上訴人
      暨其子誤信上訴人是時任板橋分行之經理陳秀雄及課長乙
      ○○係為有權代上訴人以為同意免除被上訴人連帶保證債
      務之意思表示之人，進而始允諾由被上訴人之子陳彬智以
      向上訴人貸款100萬元之方式代被上訴人償還予上訴人，
      客觀上誠有足使一般人均加以誤認之表見事實存在。是以
      縱認上訴人是時任板橋分行之經理陳秀雄確無代上訴人同
      意免除被上訴人連帶保證責任之權限，惟基於表見代理之
      理論，上訴人仍應對被上訴人負授權人之責，即仍不得主
      張其所屬經理陳秀雄所為免除連帶保證責任之意思表示對
      其不生效力。
  (三)綜上所陳，上訴人當時任板橋分行經理陳秀雄及課長乙○○
    誠有向經被上訴人委以處理連帶保證債務事宜之陳彬智以為
    「由被上訴人之子陳彬智向上訴人貸款之方式代被上訴人償
    還100萬元予上訴人，而上訴人免除被上訴人連帶保證債務
    」之附有條件之債務免除意思表示。是以，被上訴人之子陳
    彬智既已於86年10月29日當日代償被上訴人所負之100萬元
    債務，亦已於93年9月20日還清其因而積欠上訴人之貸款本
    息，則於條件業經履行之前提下，上開免除被上訴人連帶保
    證債務責任之意思表示當應生其效力，被上訴人所負之連帶
    保證債務亦因債務之免除而告消滅。
  (四)嗣於本院答辯聲明：上訴駁回。
二、上訴人則以下列辯詞資為抗辯：
  (一)被上訴人之子陳彬智確實曾於86年10月間，向上訴人申請貸
    款100萬元，其申請貸款之事由為「購買傢俱、家電之需」
    ，並無任何代替被上訴人償還部分債務後，即免除被上訴人
    系爭連帶保證責任之紀錄。被上訴人之子陳彬智係單純向上
    訴人申請其個人之信用貸款，並由其依照消費借貸契約相關
    約定償還其個人之債務爾，足證被上訴人與上訴人間並無任
    何系爭協議，且上訴人亦無允諾藉由被上訴人之子陳彬智個
    人之貸款事由為條件，進而成就免除系爭連帶保證債務。故
    被上訴人之子陳彬智於清償其個人之債務後，上訴人對被上
    訴人不因此負擔免除被上訴人系爭連帶保證債務之義務。
  (二)依據86年6月17日修訂之『新竹區中小企業銀行各級主管人
    員授權辦法』第四條第(一)項第二款規定：對於法辦中客戶，
    營業單位一律不予授權。是時上訴人所屬板橋分行為營業單
    位，而上訴人於86年9月間對被上訴人所有不動產聲請假扣
    押強制執行，故被上訴人合乎上開授權辦法所稱「法辦中客
    戶」。可證上訴人所屬營業單位『板橋分行經理人』並無權
    限免除連帶保證責任，更遑論該經理人轄下之全部職員。
  (三)被上訴人之子係單純向上訴人申請其個人之信用貸款，並由
    其依照消費借貸契約相關約定償還其個人之債務，並非代償
    被上訴人之部份保證債務。被上訴人之子陳彬智於原審證稱
    ：「...課長說如果我意願承擔的話，他願意將原告(即被上
    訴人)假扣押的部份先撤銷，...」等語，惟查，該假扣押至
    今尚未撤銷，可推定被上訴人之子陳彬智於清償100萬元之
    借款後，並未積極請求撤回假扣押，況且是時任上訴人所屬
    板橋分行課長乙○○是否表示一定條件下同意撤回假扣押，
    尚有爭議。此外，另依被上訴人之子陳彬智於原審證稱：「
    ...你們三人各自簽的文件你是否記得表格的格式？...我不
    記得...」等語。按民法第343條明文規定，退萬步言，倘若
    上訴人確有同意被上訴人之子陳彬智於代償該筆100萬元之
    債務後，即免除被上訴人剩餘之連帶保證債務，常理上為求
    慎重，即應於代償當時，亦或至遲於清償之日時，即應向上
    訴人要求書立「代償協議書」抑或足以證明是時協議內容之
    文書，豈能憑上訴人所屬板橋分行經理或課長口頭言語，即
    無異議同意代償被上訴人之部分債務？亦不要求上訴人提供
    保障相關權益之證明文件？
  (四)原審判命確認上訴人對被上訴人288萬5,769元之連帶保證債
    務不存在。對此上訴人不服，提起上訴，並於本院上訴聲明
    ：原判決廢棄；被上訴人在第一審之訴駁回。
三、兩造不爭執事項：
  (一)被上訴人前於86年4月22日與訴外人甲○○、羅玉英等共3
    人共同為訴外人鼎夏實業公司擔任該公司向上訴人借貸500
    萬元之連帶保證人。
  (二)訴外人鼎夏實業公司於86年8月8日被列為票據拒絕往來戶，
    依其與上訴人間借貸契約之約定，各期借款視為全部到期，
    當時訴外人鼎夏實業公司實際積欠上訴人之債務金額為288
    萬5,769元。
  (三)上訴人前於86年8月22日聲請對債務人即被上訴人丁○○○
    所有之財產裁定准予假扣押，經板橋地院於86年8月27日以8
    6年度裁全木字第2797號民事裁定，准許上訴人於提供擔保
    後，准予在丁○○○之財產在288萬5,769元之範圍內予以假
    扣押，並於86年9月12日就丁○○○所有坐落臺北縣樹林市
    ○○段539地號土地所有權全部及地上建物即同地段第820建
    號門牌號碼臺北縣樹林市○○路135巷1弄15號房屋（含頂樓
    增建物）所有權全部執行查封（假扣押執行案號：86年度執
    全字第1875號），並囑託地政機關為查封登記在案。
  (四)訴外人即被上訴人之子陳彬智前曾於86年10月29日與上訴人
    訂立消費借貸契約，由被上訴人之子陳彬智向上訴人借款10
    0萬元，借款期間為86年10月29日起至93年10月29日止共7年
    ，由借款人陳彬智以1個月為1期，共分84期，按期平均攤還
    本息，陳彬智並於93年9月20日已將該筆借款清償完畢。
四、兩造爭執事項：
  (一)被上訴人之子陳彬智向上訴人貸款100萬元，是否係用以代
    償被上訴人之所負保證債務？
  (二)被上訴人之子陳彬智於86年10月29日偕同訴外人甲○○與羅
    玉英至上訴人所屬板橋分行，上訴人所屬板橋分行經理陳秀
    雄有否允諾被上訴人之子陳彬智於代償被上訴人之部分債務
    後即免除被上訴人剩餘之連帶保證債務暨撤銷對被上訴人所
    有之系爭不動產執行程序之事實？
  (三)上訴人抗辯其所屬板橋分行經理陳秀雄並無免除債務人債務
    之權限，有無理由？
五、得心證之理由：
  (一)被上訴人主張其前於86年10月29日，委由其子陳彬智偕同另
    二名連帶保證人即訴外人甲○○、羅玉英前往上訴人之板橋
    分行就訴外人鼎夏實業公司積欠上訴人之2,885,769元債務
    進行協商解決被上訴人等上開三人就上開債務所負之連帶保
    證債務方案，經由當時之上訴人所屬板橋分行經理陳秀雄及
    課長乙○○提議，將上開債務分為三份，由訴外人甲○○、
    羅玉英及被上訴人之子陳彬智分別承擔償還，即可免除被上
    訴人就上揭債務所負之連帶保證責任，並允諾撤銷對被上訴
    人之假扣押之執行程序；陳彬智乃於同日向上訴人貸款並用
    以代被上訴人償還被100萬元等情，並提出陳彬智之借據、
    存摺影本為證（見原審卷第12至27頁），惟為上訴人所否認
    ，並辯稱陳彬智係為購買傢俱、家電而貸款，如貸款係為清
    償保證債務，應向上訴人要求代償協議書，豈能僅憑上訴人
    所屬板橋分行經理或課長之口頭言語，即無異議同意代償被
    上訴人之部分債務，且沖償金額並非被上訴人貸款之100萬
    元云云。經查：
    1.訴外人即被上訴人之子陳彬智前曾於86年10月29日與上訴
      人訂立消費借貸契約，由陳彬智向上訴人借款100萬元，
      借款期間為86年10月29日起至93年10月29日止共7年，由
      借款人陳彬智以1個月為1期，共分84期，按期平均攤還本
      息，陳彬智並已將該筆借款清償完畢而結清等情，為上訴
      人所不爭執，已如前述，且查訴外人陳彬智於86年10月29
      日與上訴人所屬板橋分行訂定借款契約當天即於該分行開
      立00000000000號活期儲蓄存款帳戶，上訴人所屬板橋分
      行並得於同日即將貸放之100萬元款項放入訴外人陳彬智
      之前揭帳戶內，該帳戶並於同日以現金支出2筆款項分別
      為90,793元、90萬9,207元，合計100萬元之情，亦有訴外
      人陳彬智之前揭帳戶存摺內頁明細影本在卷可憑（見原審
      卷第15頁），再查於同日被上訴人擔任連帶保證人所擔保
      之鼎夏實業公司之帳戶中沖償共90萬9,207元，並有上訴
      人提出之放款客戶往來明細附卷可查(見本院卷第174頁)
      ，而訴外人陳彬智前揭帳戶所支出之現金90萬9,207元與
      鼎夏實業公司上揭帳戶沖償金額相符，雖上訴人辯稱上開
      沖償金額非訴外人陳彬智貸款100萬元數目，故無法直接
      證明陳彬智有代償被上訴人保證債務之事實云云，然上開
      沖償時間恰為訴外人陳彬智取得貸款100萬元並同日將之
      支領現金之日期，沖償金額復恰為訴外人陳彬智支領之其
      中一筆金額，雖非100萬元，然金額已屬近100萬元之大筆
      金額，而非小數目，顯然應係訴外人陳彬智為代償被上訴
      人保證債務100萬元而支出無訛，此外上開往來明細雖僅
      得證明訴外人陳彬智僅有90萬9,207元匯入上開鼎夏實業
      公司帳戶，然細繹上開往來明細除於86年10月29日匯入本
      金848,049元(909,207元係加上利息及違約金之總金額)外
      ，亦於86年12月4日匯入本金共97萬7,572萬元(如加上利
      息及違約金則為100萬元)、87年2月16日匯入本金102萬1,
      371元(另有給付利息) 共「三筆」，並因而「結清」（尚
      欠金額欄記載「0」），亦即在86年10月29日協商後，恰
      分別有三筆金額匯入，且均屬相當百萬元之金額，另再加
      上86年4月22日匯入之200萬元及86年5月22日（37,730元
      ）、86年6月25日（38,076元）、86年7月31日（38,425元
      ）、86年8月30日（38,777元）之協商日期前已匯入之「
      本金」金額，總共復洽為本金500萬元，可見86年10月29
      日應確有協商並因而分三份由陳彬智、甲○○、羅玉英分
      別償還所剩系爭保證債務之情，僅金額係由三人互補再加
      上協商前已償還金額，本金已達500萬元，故訴外人陳彬
      智雖未匯足100萬元，但因協商後確有分三筆匯入而清償
      完畢之情，應認訴外人陳彬智已代償約定被上訴人分擔保
      證債務無訛。
    2.又查訴外人陳彬智申貸之上開貸款之事由雖記載為「購買
      傢俱、家電之需」，有上訴人提出之其內部審查意見表影
      本在卷可參（見原審卷第60頁），惟為證人陳彬智於原審
      證稱否認上情（見原審卷第65頁背面），且查證人陳彬智
      係證稱係86年10月29日至上訴人所屬板橋分行進行協商並
      同日開戶、沖銷，而觀之上開內部審查意見表內容竟在86
      年10月28日即已審查，顯有可疑，此外上開內部審查意見
      表既僅係上訴人內部審查文件，上訴人亦不否認申貸事由
      非訴外人陳彬智所書寫，自難認為真實，況上訴人已辯稱
      依其內部授權辦法，分行人員並無免除債務之權限等語（
      詳如後述），是倘上開審查意見表載明陳彬智申貸之真正
      理由，除該申貸案能否准許已有疑問外，上訴人所屬板橋
      分行之相關承辦人員更有面臨責任追究之可能，故事後從
      上訴人所屬板橋分行承辦人員記載審查意見表之動機以觀
      ，亦難期上開審查意見表之申貸理由之記載為真實。復觀
      之上開意見審查表中亦記載追加被上訴人為申貸案之連帶
      保證人，並請其提供資產資料建檔等語，是苟陳彬智申貸
      100萬元全然與被上訴人所負之連帶保證債務無涉，則何
      以上訴人會知悉被上訴人存在，而在上開審查意見表載明
      應將被上訴人追加為陳彬智申貸案之連帶保證人？故此亦
      足佐證陳彬智申貸100萬元確與被上訴人對上訴人所負之
      連帶保證債務確有所關聯。
    3.至本件上訴人並未書立代償協議書或免除連帶保證責任之
      證明文件予陳彬智或被上訴人，固為被上訴人所不爭執，
      然查證人陳彬智於原審證稱上訴人所屬板橋分行之課長當
      下說如果伊願意承擔他會想辦法。課長說如果伊意願承擔
      的話，他願意將原告假扣押的部分先撤銷，當時經理也在
      ，後來他有補充他怕我接了之後我不願意繳，他有補充說
      如我接了之後被上訴人的責任就沒有了等語（見原審卷第
      66頁），可見上訴人之課長及經理皆明確告知陳彬智，會
      先撤銷假扣押、被上訴人之保證責任即已免除等情，則被
      上訴人及陳彬智因而聽信所言，未思要求上訴人出具代償
      證明文件，亦不無可能，自難認有違常理，況是否生免除
      債務之效力，亦非以書面為必要。
    4.再查證人甲○○於本院99年7月19日準備程序亦證稱86年1
      0月29日有與陳彬智、羅玉英等人與上訴人銀行板橋分行
      經理陳秀雄就貸款債務協商，上訴人並同意將連帶保證債
      務分成三份，由連帶保證人各自負擔等語（見本院卷第12
      1頁背面、第122頁），核與證人陳彬智於原審所證情節相
      符（見原審卷第65頁），此外，再參以上訴人嗣後亦確撤
      銷對證人甲○○財產之強制執行，並經法院塗銷查封登記
      在案，有被上訴人提出之板橋地院執行處囑託塗銷查封登
      記書在卷可證（見本院卷第180頁），若被上訴人與同為
      連帶保證人之甲○○未與上訴人協商將鼎夏實業公司之債
      務分成三份，分由被上訴人、羅玉英、甲○○三人分別負
      擔，則以三人為連帶保證人身分，一部未清償，三人均須
      負連帶清償責任，上訴人怎可能撤回對甲○○之強制執行
      ，是應益證上訴人確與為代償被上訴人債務之陳彬智與其
      他二位連帶保證人協商同意將鼎夏實業公司債務分為三份
      ，由甲○○、羅玉英及陳彬智分別承擔償還，而免除被上
      訴人就上揭債務所負之連帶保證責任。
    5.綜上，上訴人所辯，自不足採。
  (二)續查上訴人辯稱其所屬板橋分行經理陳秀雄依授權辦法第四
    條第(一)項第二款規定：對於法辦中客戶，營業單位一律不予
    授權，故經理以下人員並無免除債務人債務之權限云云，並
    提出其前身「新竹區中小企業銀行各級主管人員授信授權辦
    法」為證（86年6月17日修訂，見本院卷第134至137頁），
    然查：
    1.按「公司不得以其所加於經理人職權之限制，對抗善意第
      三人」，此為公司法第36條所明定；又按「經理權之限制
      ，除第五百五十三條第三項、第五百五十四條第二項及第
      五百五十六條所規定外，不得以之對抗善意第三人。」、
      「經理人對於第三人之關係，就商號或其分號，或其事務
      之一部，視為其有為管理上一切必要行為之權。」，亦分
      別為民法第557條、第554條第1項所明定。
    2.查上訴人所屬板橋分行經理既為管理上訴人所屬板橋分行
      之經理人，有就上訴人所屬板橋分行為管理上一切必要行
      為之權限，且證人陳彬智等人在皆未有就上訴人內部之「
      新竹區中小企業銀行各級主管人員授信授權辦法」有所知
      悉可能下，復因證人陳彬智亦信賴上訴人所屬板橋分行經
      理之承諾，始貸款代償被上訴人之連帶保證債務，已如前
      述，是上開「新竹區中小企業銀行各級主管人員授信授權
      辦法」對其所僱用之經理人之職權之限制，依前揭公司法
      及民法相關規定，並不能以內部限制經理權限之規定，對
      抗善意第三人陳彬智，故上訴人所屬板橋分行經理對被上
      訴人連帶保證債務所為債務免除意思表示，應仍對上訴人
      發生效力。
    3.雖證人即上訴人所屬板橋分行課長乙○○於本院99年7月1
      9日準備程序中證稱否認伊有免除連帶保證人債務之權限
      ，惟證人乙○○亦稱對有無與甲○○、羅玉英、陳彬智在
      板橋分行協商一事，因時間太久已忘了等語（見本院卷第
      122頁），是上訴人尚無法以其所舉證人乙○○證明上訴
      人未與陳彬智等人協議免除連帶保證債務之有利之事實。
    4.上訴人此部分辯詞，尚不足作為有利上訴人之認定。
  (三)末查上訴人前於86年8月22日聲請對債務人即被上訴人所有
    之財產裁定准予假扣押，經板橋地院於86年8月27日以86年
    度裁全木字第2797號民事裁定，准許上訴人於提供擔保後，
    准予在丁○○○之財產在288萬5,769元之範圍內予以假扣押
    ，並於86年9月12日就丁○○○所有坐落臺北縣樹林市○○
    段539地號土地所有權全部及地上建物即同地段第820建號門
    牌號碼臺北縣樹林市○○路135巷1弄15號房屋（含頂樓增建
    物）所有權全部執行查封（假扣押執行案號：86年度執全字
    第1875號），並囑託地政機關為查封登記在案，業為兩造所
    不爭執，已如前述，惟上訴人即未再就該屬於被上訴人所有
    之經查封之不動產繼續為強制執行程序，或對被上訴人為取
    得終局執行之執行名義，距今已逾13年餘，倘若上訴人所屬
    板橋分行經理確無與鼎夏實業公司之三名連帶保證人達成由
    保證人分擔債務人之債務之協議，當無停止向債務人及其保
    證人追償如此長久時間之理由，是上訴人雖未依協議，對被
    上人撤銷假扣押，然審之上情，應可認定被上訴人主張其委
    由其子陳彬智前往上訴人所屬板橋分行與該分行之經理陳秀
    雄協商結果，確有達成上開由債務人鼎夏實業公司之三名連
    帶保證人平均分擔約300萬元債務之協議為真實。
  (四)綜上所述，被上訴人既已由陳彬智代為清償上訴人之經理人
    所允諾之分擔部分，條件成就，應已免除其餘債務之保證責
    任，則被上訴人請求確認上訴人對被上訴人所有之288萬5,7
    69元連帶保證債權不存在等情，即為有理由，應予准許。是
    則原審判決被上訴人勝訴，於法並無不合。上訴意旨指摘原
    判決不當，求予廢棄改判，為無理由，應予駁回。
  (五)又本件事證已臻明確，兩造其餘之攻擊或防禦方法及證據，
    經本院斟酌後，認為不足以影響本判決之結果，自無逐一詳
    予論駁之必要，併此敘明。
六、據上論結，本件上訴為無理由，依民事訴訟法第449條第1項
    、第78條，判決如主文。
中    華    民    國    99    年    10    月    12    日
                    民事第四庭
                        審判長法  官  李錦美
                              法  官  陳博享
                              法  官  黃雯惠
正本係照原本作成。
如不服本判決，應於收受送達後20日內向本院提出上訴書狀，其
未表明上訴理由者，應於提出上訴後20日內向本院補提理由書狀
（均須按他造當事人之人數附繕本）上訴時應提出委任律師或具
有律師資格之人之委任狀；委任有律師資格者，另應附具律師資
格證書及釋明委任人與受任人有民事訴訟法第466條之1第1項但
書或第2項（詳附註）所定關係之釋明文書影本。如委任律師提
起上訴者，應一併繳納上訴審裁判費。
中    華    民    國    99    年    10    月    13    日
                              書記官  秦慧榮
附註：
民事訴訟法第466條之1（第1項、第2項）：
對於第二審判決上訴，上訴人應委任律師為訴訟代理人。但上訴
人或其他法定代理人具有律師資格者，不在此限。
上訴人之配偶、三親等內之血親、二親等內之姻親，或上訴人為
法人、中央或地方機關時，其所屬專任人員具有律師資格並經法
院認為適當者，亦得為第三審訴訟代理人。

司法院資訊處製作；財團法人民間司法改革基金會備份。
